【裁判字號】    98,上訴,4603
【裁判日期】    990316
【裁判案由】    殺人未遂
【裁判全文】
臺灣高等法院刑事判決                98年度上訴字第4603號
上  訴  人
即  被  告  乙○○
選任辯護人  陳萬發律師
上列上訴人即被告因殺人未遂案件，不服臺灣桃園地方法院98年
度訴字第813 號，中華民國98年9 月29日第一審判決（起訴案號
：臺灣桃園地方法院檢察署98年度偵字第4414號），提起上訴，
本院判決如下：
    主  文
原判決撤銷。
乙○○殺人未遂，累犯，處有期徒刑伍年貳月。
    事  實
一、乙○○前於民國93年間因違反毒品危害防制條例案件，經臺
    灣桃園地方法院判處有期徒刑六月、五月，應執行有期徒刑
    十一月確定；又於95年間因違反毒品危害防制條例案件，經
    臺灣桃園地方法院判處有期徒刑九月、八月，應執行有期徒
    刑一年四月確定，再經臺灣桃園地方法院裁定減為有期徒刑
    四月又十五日、四月，應執行有期徒刑八月確定，並與上開
    應執行之有期徒刑十一月接續執行，嗣於96年8 月25日縮刑
    期滿執行完畢。詎乙○○仍不知悔改，於97年7 月24日下午
    2 時許，在桃園縣八德市○○街50巷10之1 號12樓其父周義
    雲原住處前，因其女友甲○○與丁○○間之金錢糾紛，乙○○不滿丁○○態度，與丁○○發生口角，且認丁○○大呼小
    叫，影響其年邁父親作息，乙○○盛怒下，竟萌生殺人犯意
    ，明知以尖刀刺向人之背部，足致身體內臟器或動脈出血之
    傷害而危及人之性命，於丁○○轉身背對乙○○且由該址門
    口往樓梯間走去並撥打電話未加防備之際，拿取放置該處客
    廳桌上連刀刃、刀柄長約15至20公分之水果刀一把（為周義
    雲所有，僅扣得刀柄，刀刃部分則未扣案），以右手反握水
    果刀刀柄，由上往下朝丁○○後左背部猛刺，該刀因而刺入
    丁○○後左背部，致受有左後胸壁穿刺傷四公分、左上肺葉
    穿刺傷等傷勢，而該水果刀在乙○○猛力刺入丁○○身體內
    並欲拔出時斷裂，刀刃部分留於丁○○體內，乙○○旋勒住
    丁○○頸部且將丁○○摔倒在地，丁○○爬起後見乙○○仍
    欲繼續對其毆打，乃由該處樓梯間沿樓梯往下奔逃，乙○○
    則自後追趕，當時亦在該址之丙○○（為乙○○之弟）見狀
    ，深恐發生意外，遂隨後追趕並攔阻乙○○，乙○○由該處
    12樓追至約7、8樓時經丙○○攔下，始未再追趕丁○○，丁○○乃得以趁機逃離，並至行政院衛生署桃園醫院急診室急
    救，且因其左胸穿刺傷造成左側血氣胸及休克，有生命危險
    ，經緊急開刀並住入加護病房治療，始倖免於死亡。嗣經丁○○報警處理，始查悉上情。
二、案經丁○○訴由桃園縣政府警察局八德分局報請臺灣桃園地
    方法院檢察署檢察官偵查起訴。
    理  由
壹、證據能力部分：
一、證人丁○○、甲○○、丙○○之警詢筆錄
    按被告以外之人於司法警察調查中所為之陳述，與審判中不
    符時，其先前之陳述具有較可信之特別情況，且為證明犯罪
    事實存否所必要者，得為證據，刑事訴訟法第159 條之2 定
    有明文。本案丁○○、甲○○、丙○○於警詢之證述，雖為
    審判外之陳述，惟因其等於警詢之陳述與審判中之證述情節
    有所不符，審酌其等於警詢之證述情節，乃出於自由意志下
    ，且係案發後立即製作之筆錄，與本件犯行時間相距甚近，
    並無來自被告方面之人情壓力而出於虛偽不實之指證或事後
    串謀而故為迴護被告之機會，亦無設詞誣陷被告之動機存在
    ，自屬具有較可信之特別狀況，亦為證明被告犯罪事實存否
    必要之證據，故依上揭規定，自有證據能力。
二、證人丁○○偵查筆錄
    按檢察官代表國家職司追訴犯罪，就審判程序之訴訟構造言
    ，檢察官係屬與被告相對立之當事人一方，偵查中對被告以
    外之人所為之偵查筆錄，性質上均屬傳聞證據。然而現階段
    刑事訴訟法規定檢察官代表國家偵查犯罪、實施公訴，必須
    對於被告之犯罪事實負舉證之責，並賦予檢察官傳喚或拘提
    被告等強制處分權，依法亦有訊問被告及證人之權，證人且
    須具結。此外尚負有客觀性義務，對被告有利情形，亦應予
    注意，而實務運作時，偵查中檢察官向被告以外之人所取得
    之陳述，原則上均能遵守法律規定，不致違法取供，其可信
    性極高，為兼顧理論與實務，乃於修正刑事訴訟法時，增列
    第159 條之1 第2 項，明定被告以外之人於偵查中向檢察官
    所為陳述，除顯有不可信之情況者外，得為證據。本件證人
    丁○○於偵查中，均已依法具結，且依筆錄之記載，其對本
    案發生經過均能為自由而完整之陳述，無任何干擾，查無顯
    然不可信之情況，依刑事訴訟法第159 條之1 第2 項之規定
    ，具有證據能力。
三、查本判決除上述證據之證據能力外，下列所引用之各該證據
    ，包括卷附行政院衛生署桃園醫院出具之診斷證明書、該院
    98年3 月10日桃醫醫秘字第0980001876號函暨所附丁○○之
    病歷影本、99年1 月12日桃醫醫秘字第0980011831號函等證
    據，雖均係被告以外之人於審判外以書面所為之陳述，惟被
    告及辯護人均同意引用為證據，審酌上開書面陳述作成時之
    情況，認為均屬適當，依刑事訴訟法第159 條之4 第1 項規
    定，上開文書均有證據能力（本院卷第52頁）。又扣案被告
    用以行兇刀柄照片，係警員以機器採證取得之物，並非供述
    證據，不生傳聞證據排除之問題，且亦無證據證明其採證過
    程有何違法，被告及辯護人亦未對此部分證據之證據能力有
    何抗辯，參酌最高法院97年度台上字第1069號判決意旨，上
    開證據均有證據能力。
貳、實體部分
一、訊據被告乙○○固坦承於上開時地與丁○○因故發生爭吵，
    並持水果刀刺傷丁○○之事實，惟矢口否認有何殺人未遂之
    犯行，辯稱：伊無殺害丁○○的意思，只是想教訓他云云。
    經查：
  (一)被告於97年7 月24日下午2 時許，在桃園縣八德市○○街50
    巷10之1 號12樓其父周義雲原住處前，因其女友甲○○與丁○○間之金錢糾紛，被告不滿丁○○態度，與丁○○發生口
    角，且認丁○○大呼小叫，影響其年邁父親作息，乙○○盛
    怒下，於丁○○轉身背對被告而由該址門口往樓梯間走去並
    撥打電話時，持原放置該處客廳桌上之上開水果刀，以右手
    反握水果刀刀柄，由上往下朝丁○○左背部猛刺，而該水果
    刀在被告猛力刺入丁○○身體內而欲拔出時斷裂，刀刃部分
    留於丁○○體內，被告旋勒住丁○○頸部且將丁○○摔倒在
    地，丁○○爬起後見乙○○仍欲繼續對其毆打，乃由該處樓
    梯間沿樓梯往下奔逃，被告則自後追趕，由該處12樓追至約
    7、8樓時，始經被告之弟丙○○攔下等情，迭經被告於檢察
    官偵訊及原審供承在卷，並據證人丁○○於警詢及檢察官訊
    問時（偵查卷第30、83至84頁）、證人甲○○、丙○○於警
    詢時證述無訛（偵查卷第17、34至35頁），且有扣案水果刀
    刀柄一支可佐及刀柄照片二張存卷足稽。又被告持以刺傷丁○○之水果刀，固僅扣得刀柄，惟該水果刀連刀刃、刀柄長
    約15至20公分等情，復據被告陳明在卷（偵查卷第78頁）。
    而丁○○經被告以右手反握上開水果刀刀柄，由上往下朝丁○○左背部猛刺，該刀因而刺入丁○○身體內深達約四公分
    ，被告並欲拔出時斷裂，刀刃部分留於丁○○體內，因此受
    有左後胸壁穿刺傷四公分、左上肺葉穿刺傷等傷害，丁○○
    就醫後，醫院並一度發出病危通知之事實，亦有行政院衛生
    署桃園醫院出具之診斷證明書、該院98年3 月10日桃醫醫秘
    字第0980001876號函暨所附丁○○之病歷影本在卷足憑（偵
    查卷第41、46至68頁）。再者，被告在警詢、偵查及原審亦
    均坦承因上揭原因與丁○○發生爭執，而持水果刀朝丁○○
    背後左肩刺下等語（偵查卷第6 、78頁，原審卷第50頁背面
    、第67頁背面），足認證人丁○○、甲○○、丙○○所述可
    信。雖辯護人於本院審理辯稱：無法判斷丁○○所受傷勢，
    是被告刀由上往下刺入云云，查被告以右手反握水果刀丁○○左後肩部位刺下，已據被告於檢察官偵訊供述：「（你當
    時如何持刀？）用右手反握刀柄，....。」等語明確（偵查
    卷第78頁）。且依行政院衛生署桃園醫院函就丁○○就醫時
    之傷深度及深痕等情判斷，函覆本院：依據評估判斷因刀口
    進入胸腔內是平行，沿著肋骨邊緣，故可能是「由上而下」
    刺入等情，亦有該院99年1 月12日桃醫醫秘字第0980011831
    號函附卷可證（本院卷第69頁），互核與被告於檢察官偵訊
    時上揭供述，其持水果刀由上往下刺入丁○○左後肩之情節
    相符，是辯護人此部分所稱尚有誤會。
  (二)按殺人未遂罪之成立，以有戕害他人生命之故意，著手於刺
    殺之實行而未發生死亡之結果為要件，故殺人未遂或傷害之
    最主要區別在於行為人主觀犯意之不同，行為人內心主觀犯
    意為何，行為人未必吐實或避重就輕，因此行為人於加害時
    有無殺意或傷害故意之判斷，自應參酌行為人行為當時所存
    在之一切客觀情況，如行為人因何原因逞兇，行為當時之手
    段是否猝然致被害人難以防備，攻擊時之力勁是否猛烈足資
    使人斃命、攻擊所用之器具、攻擊部位、次數、用力之強弱
    、被害人受傷之部位及程度等情況予以審認。依據被告於檢
    察官偵訊供稱：丁○○到我父親住處要帶走甲○○，並大呼
    小叫，我就跟丁○○講家中有老人家不要這樣子，小聲一點
    ，結果他沒有理我，反而越罵越大聲，接著他就轉向朝門前
    樓梯間走去並撥打電話，我聽到他好像要叫人過來，我一時
    生氣，就從飯桌上拿起水果刀，用右手反握刀柄，朝已經走
    到安全梯前的丁○○背後左肩刺下去等語（偵查卷第78頁）
    ，核與證人丁○○於檢察官偵訊時就被告如何刺傷丁○○之
    經過，證稱：伊轉身離開，並打電話給伊姊姊，走到樓梯間
    安全梯前講電話，講到一半，被告忽然從其住處衝出來，拿
    刀子往伊背後刺下來，然後又勒住伊脖子把伊摔倒在地上，
    繼續要打伊，伊就趕快往樓下跑，被告也有追下來，但只追
    一下就沒有再追，伊就趁機逃走；被告刺伊那一刀刺得很用
    力，刀身整個插進伊背部等語相符（偵查卷第83、84頁）。
    查證人丁○○上開證述內容十分具體肯定，並經具結以擔保
    其證詞之真實性及憑信性，而證人丁○○為上開證述時，業
    已與被告達成和解，有和解書一紙在卷可稽（該和解書係於
    97年9 月22日所簽立，偵查卷第38頁），衡情證人丁○○在
    已獲被告賠償之情形下，應無甘冒偽證刑責而誣陷被告之理
    ，其證詞當可採信。按後左肩部位體腔內有肺部等人體重要
    臟器，以利刃重力猛刺足以造成失血斃命，此乃眾所周知之
    事。再依被告以水果刀刺入被害人左後肩部位，刀柄斷裂刀
    刃留於被害人丁○○體內之狀態，足見被告下手之猛烈，而
    被害人就醫後，傷勢嚴重，醫院甚至發出病危通知單，已如
    前述。縱核上情，顯然並非僅僅教訓傷害之犯意而已，而被
    告亦坦認持刀朝被害人左後肩部刺下，足見其反握水果刀刀
    柄朝被害人後左肩部由上往下刺入時，確對於被害人會因此
    而死亡有所認識。是依被告對丁○○行兇之動機、選用之兇
    器、攻擊之部位、下手之猛烈各節觀之，被告有殺人之犯意
    甚明，被告辯稱其僅意在教訓丁○○云云，顯為飾卸之詞，
    委無足採。至辯護意旨辯稱：被告係因偶發事件而傷害丁○○，其僅有傷害犯意，應予傷害罪論處云云。惟查，左後肩
    部體腔內臟器為人身要害，若遭外力攻擊，易生不測，此係
    眾所周知，被告為一智慮成熟之成年人自亦難諉為不知，然
    被告竟手反握刀柄，由上往下刺入左後肩胸壁，致被害人遭
    穿刺傷深達四公分，被害人丁○○已受傷血流不止，被告猶
    未罷手，再以手勒住被害人脖子，將之摔倒在地，且被告用
    力之重，不僅該水果刀刀柄與刀刃斷裂，丁○○亦因左胸穿
    刺傷造成左側血氣胸及休克，幾瀕於死，幸因被告之弟丙○○見狀，深恐發生意外遂隨後追趕並攔阻被告，被告由該處
    12樓追至約7、8樓時經丙○○攔下，始未再追趕丁○○，丁○○乃得以趁機逃離，並至行政院衛生署桃園醫院急診室急
    救，始倖免於難，甚至在急診時，送診之行政院衛生署桃園
    醫院亦一度對丁○○發出病危通知，再參以被告主觀上之行
    為動機，係在行兇前因丁○○向其女友甲○○追討債務，並
    大呼小叫，不理會被告制止，因發生口角爭執，被告盛怒之
    餘，未能思及後果所致，由上揭主、客觀情狀以觀，被告於
    行為時應具有殺人之犯意，並非僅有傷害之犯意甚明，辯護
    人所為辯解並不可取。
  (三)按「殺人與傷害人致死之區別，應以加害人有無殺意為斷，
    不能因與被害人素不相識，原無宿怨，即認無殺人之故意」
    （最高法院51年度台上字第1291號判例意旨參照）。又「雖
    殺人與傷害人致死之區別不以兇器及傷痕之多少為絕對標準
    ，然就上述之傷情觀之，則上訴人持刀殺人時下手之重可知
    ，刀能殺人不能謂無預見，下手之重更難謂無殺人之決心」
    （最高法院44年度台上字第373 號判例意旨參照）。辯護人
    復辯稱：被告不可能僅因數百元之爭執即起意殺害丁○○，
    顯見其沒有動機要致丁○○於死之意云云，然查，被告持水
    果刀猛刺丁○○乙節，已如前述。復酌以，被告以水果刀持
    刺丁○○後，後再勒住丁○○脖子，將之摔倒在地，迨丁○○爬起自安全梯逃離，被告猶自後追趕丁○○等情以觀，綜
    合本件主客觀情境，被告主觀上具有殺人故意甚明。而被告
    與丁○○間雖前無任何仇怨，惟偶因故爭執，突然萌生殺意
    ，並非不可能，何況被告自承因當時丁○○到我父親住處要
    帶走甲○○要錢索債，並大呼小叫，我就跟丁○○講家中有
    老人家不要這樣子，小聲一點，結果他沒有理我，反而越罵
    越大聲，接著他就轉向朝樓梯間走並撥打電話，我聽到他好
    像要叫人過來，我一時生氣，就從飯桌上拿起水果刀，用右
    手反握刀柄，朝已經走到安全梯前的丁○○背後左肩刺下去
    等語，是被告不堪丁○○要帶走其女友要債及在其父親住處
    大聲小叫，並不理會被告之制止，被告在受此刺激下，而與
    丁○○爭執，衝動間遂生殺人之念，當不違常情。辯護人所
    稱：被告與丁○○並無仇怨，不會僅因區區數百元之爭執萌
    生殺人犯意云云，不足採為有利於其之認定。另辯護人稱：
    丁○○於受傷後尚能自行就醫，足認其傷勢應足以應付，可
    認被告無殺人犯意云云，然查，加害人有無殺意，端視其主
    觀犯意為斷，被害人受傷後是否能自行就醫，與加害人有無
    殺意無關，本件被告具殺意而持刀刺殺丁○○，詳如前述，
    縱如辯護人所稱丁○○受傷後仍可自行就醫，亦不足以作為
    有利於被告之認定。
  (四)另證人甲○○雖於本院審理時證稱：乙○○持水果刀原本只
    是要嚇丁○○，是因為丁○○一直挑釁，才與丁○○起爭執
    ，且乙○○於持刀刺丁○○後，亦未從12樓自後追趕丁○○
    至8 樓云云，證人丙○○於本院審理時證稱：當時丁○○負
    傷往樓下走，我哥哥乙○○也往樓下走，但他不是去追丁○○云云。惟查，證人甲○○上揭證言，不僅與其於警詢證述
    ：乙○○制止丁○○不要大小聲，但丁○○置之不理，他一
    時氣憤才拿水果刀刺殺丁○○等語不符，且其證稱：乙○○
    刺殺丁○○後，未自12樓追趕丁○○至8 樓云云，更與被告
    乙○○自承：我拿水果刀朝丁○○背部由上往下刺殺一刀，
    因我還在氣頭上，所以在丁○○逃離現場時，才自後追殺他
    等語大相逕庭（偵查卷第6、7頁），而證人丙○○前開證言
    ，亦與被告供承事實，枘鑿不入。是證人甲○○、丙○○二
    人顯係獲悉被告遭公訴人起訴殺人未遂重罪，宥於女友及手
    足至親身分而為事後開脫、迴護之詞，均無足採。
  (五)綜上，本件事證明確，被告所辯無非卸責之詞，不足採信，
    其犯行已堪認定，應依法論科。
二、核被告所為，係犯刑法第271 條第2 項、第1 項之殺人未遂
    罪。又被告有如事實欄所示之前科紀錄及執行情形，有本院
    被告全國前案紀錄表一份在卷可稽，其於有期徒刑執行完畢
    後五年以內，故意再犯本件有期徒刑以上之罪，為累犯，應
    依刑法第47條第1 項加重其刑（本刑死刑、無期徒刑部分，
    不得加重）。被告已著手殺人行為之實行，惟未生死亡之結
    果，為未遂犯，爰依刑法第25條第2 項規定，按既遂犯刑度
    減輕其刑。被告之刑度依法先加後減之。
三、原審予以論罪科刑，固非無見。惟查原判決認被告持刀刺殺
    丁○○之地點為桃園縣平鎮市○○路120 巷4 弄12號，然查
    該處係被告經原審發布通緝後，員警緝獲被告之地點，並非
    被告持刀刺殺丁○○之地點，有被告於98年8 月21日查獲時
    之警詢筆錄在卷可考（原審卷第22至23頁）；而本件案發地
    點係位於桃園縣八德市○○街50巷10之1 號12樓被告之父周
    義雲原住處前乙節，已據被告、證人丁○○、甲○○、丙○○迭於迄偵審陳明在卷，是原審認定事實，即有與卷內事證
    不符之違誤。被告上訴否認犯行，雖無理由，惟原判決既有
    上開違誤，自應由本院將原判決撤銷改判。爰審酌被告僅因
    細故與被害人發生口角，於盛怒之餘即率爾基於殺人之犯意
    ，持刀朝被害人背部猛刺，造成被害人傷勢非輕，手段甚為
    兇殘，惡性亦屬重大，惟已與被害人達成和解（有卷附和解
    書可稽），並考量其犯罪動機、目的、手段、生活狀況及智
    識程度等一切情狀，量處如主文第2 項所示之刑。又被告持
    以供本件犯罪所用之水果刀一把，被告供稱係其父親所有，
    爰不併予宣告沒收。
四、據上論斷，應依刑事訴訟法第369 條第1 項前段、第364 條
    、第299 條第1 項前段，刑法第271 條第2 項、第1 項，第
    47條第1 項，第25條第2 項，判決如主文。
本案經檢察官陳明光到庭執行職務。
中    華    民    國    99    年    3     月    16    日
                  刑事第四庭  審判長法  官  陳筱珮
                                    法  官  孫惠琳
                                    法  官  邱滋杉
以上正本證明與原本無異。
如不服本判決，應於收受送達後10日內向本院提出上訴書狀，其
未敘述上訴之理由者，並得於提起上訴後10日內向本院補提理由
書狀（均須按他造當事人之人數附繕本）。
                                    書記官  劉貞達
中    華    民    國    99    年    3     月    18    日
附錄本案論罪科刑法條全文－－
刑法第271 條：
殺人者，處死刑、無期徒刑或十年以上有期徒刑。
前項之未遂犯罰之。
預備犯第1 項之罪者，處二年以下有期徒刑。

司法院資訊處製作；財團法人民間司法改革基金會備份。
